福建高等法院金門分院刑事裁定
110年度聲再字第9號
再審聲請人  
即受判決人  蔡正益



上列聲請人因聲請再審案件，對於本院108年度上易字第13號，
中華民國109年5月19日第二審確定判決（起訴案號：福建金門地
方檢察署105年度調偵字第90號、106年度偵字第780號），聲請
再審，本院裁定如下：
    主  文
再審之聲請駁回。 
    理  由
一、聲請意旨略稱：
　　㈠再審聲請人即受判決人蔡正益被判犯詐欺取財等一案，聲
      請人因發現以下新事證，爰依刑事訴訟法第420條第1項第
      6款規定聲請再審：
　　　⒈原確定判決犯罪事實一、三兩部分，認定聲請人為詐欺
        取財罪刑，無非係憑「被告及悅泰公司無資力出資興建
        其與林金生間之合建案，亦無意支付土地購買之分期款
        」之事實為主要論據，合先敘明。
　　　⒉本案訴外人林秀錦於臺北地方檢察署110年度偵字第1123
        4號案件偵查中供述：「蔡正益對其聲稱伊所負責之悅
        泰公司現有金門建案之建造、銷售之權利，投資獲利可
        期，其亦曾親赴建案現場察看確有施工，而陸續匯款投
        資7,000多萬元」等語明確在案。苟林秀錦此等供述為
        真，則聲請人及悅泰公司並非無資力建造金門建案，即
        聲請人及悅泰公司早已先行投入資金啟動該建案之初期
        工程，再就後續工程尋求資金。若此，原確定判決所謂
        「被告明知其與悅泰公司無資力出資興建」云云之事實
        基礎，自不免動搖。
　　　⒊苟聲請人確如上述「就其與林金生之合建案，聲請人已
        先行投入資金動工，並後續尋求資金」，則聲請人顯無
        詐欺林金生之意圖，否則何需先行投入資金為先期施工
        ，再陸續向外尋求後期資金？若此，原確定判決亦不免
        為之動搖。
　　　⒋被告既已就該合建案先行投入資金並予施工，再陸續尋
        求後續資金投入後期施工，則聲請人以本案之土地質借
        金錢，亦應僅係為籌措後續施工之資金，實難謂被告自
        始即有對林金生施以詐術以取得不當利益之意圖甚明，
        若此原確定判決仍不免因而動搖。
　　㈡聲請人提出臺北地方檢察署110年度偵字第11234號檢察官
      不起訴處分書，並請求向臺北地方檢察署調取110年度偵
      字第11234號案全案卷證，以證明再審聲請人確有就該合
      建案投入先期資金並予施工，再陸續尋求後續資金之事實
      。
二、按刑事訴訟法第420條第1項第6款關於得為再審之原因規定
    ，雖修正為「因發現新事實或新證據，單獨或與先前之證據
    綜合判斷，足認受有罪判決之人應受無罪、免訴、免刑或輕
    於原判決所認罪名之判決者」，並增列第3項：「第一項第
    六款之新事實或新證據，指判決確定前已存在或成立而未及
    調查斟酌，及判決確定後始存在或成立之事實、證據」，但
    仍須以該所稱的新事實或新證據，確實足以動搖原確定判決
    所認定的犯罪事實，亦即學理上所謂的確實性（或明確性、
    顯著性) 要件，必須具備，方能准許再審。而聲請再審案件
    之事證，是否符合此項要件，其判斷，當受客觀存在的經驗
    法則、論理法則所支配，並非聲請人任憑主觀、片面自作主
    張，就已完足。故倘聲請人所主張之新事實或新證據，若自
    形式上觀察，根本與原判決所確認之犯罪事實無何關聯，或
    單獨或與先前之證據綜合判斷，無法產生合理懷疑，不足以
    動搖原確定判決所認定之事實者，或對判決確定前已存在且
    已審酌之證據、事實，自為不同之評價，當然無庸贅行其他
    無益之調查，即不能據為聲請再審之原因，自無准予再審之
    餘地（最高法院105年度台抗字第55號、第152號、第356號
    、第404號裁定意旨參照）。
三、經查：
　　㈠原確定判決係依憑證人即本案告訴人林金生（下稱本案告
      訴人）、證人即同案被告許淑貞、證人李政和等人分別於
      警詢、偵訊、第一審法院及原審審理時之證述、聲請人不
      利於己之供述（即於原審準備程序時為認罪之陳述），及
      合建契約、不動產信託契約書、悅泰建設有限公司（下稱
      悅泰公司）經濟部公司資料查詢、金門縣○○鄉○○段000○00
      000○000地號及同鄉寧湖三劃段232地號土地謄本與地籍異
      動索引、土地買賣契約書、匯款申請書、郵局客戶歷史交
      易清單、新光銀行甲存帳戶基本資料及交易明細、聲請人
      之票據信用資訊連結作業系統查詢資料、悅泰公司開戶資
      料與交易明細及票據信用資訊連結作業系統查詢資料等證
      據，認定聲請人於民國於102年8月5日，以其擔任負責人
      之悅泰公司名義，與本案告訴人就同鄉長寮段593地號土
      地簽具合建契約後，明知其自己及悅泰公司並無資力，仍
      接續向本案告訴人誆稱追加合建基地有利於房價，如同意
      追加，悅泰公司願給付新台幣（下同）1,150萬元，致本
      案告訴人陷於錯誤，陸續同意追加上開629、595地號土地
      為合建契約用地。聲請人取得本案告訴人交付所有權狀等
      證件後，未依約向銀行辦理信託，反將629地號土地移轉
      登記為其與許淑貞共有，應有部分各2分之1，之後再將其
      持分出售並以不實之登記原因移轉登記予許淑貞；另先以
      本案告訴人名義將595地號土地分割出595-1地號土地，並
      均移轉登記予悅泰公司，再分別持向李政和等人借款並設
      定最高限額抵押權。另聲請人於103年9月10日，向本案告
      訴人誆稱欲以800萬元購買前揭232地號土地，致本案告訴
      人誤信為真，因而於同年月15日，將該地移轉登記予聲請
      人，聲請人即持向黎洪恩等人借款並設定最高限額抵押權
      。因其遲未給付本案告訴人上開款項，為安撫本案告訴人
      ，遂於104年1月27日出具承諾書，承諾分期給付未償之1,
      724萬元。嗣因合建契約遲未動工，且聲請人未依承諾書
      支付分期款項，本案告訴人於104年10月間調閱相關資料
      ，始得悉悅泰公司已變更公司名稱及負責人等情，認係犯
      修正前刑法第339條第1項之詐欺取財罪、刑法第214條之
      使公務員登載不實罪、同法第339條第1項之詐欺取財罪，
      業已敘明其證據之斟酌取捨及得心證之理由，此經本院依
      職權調取本院108年度上易字第13號案全部卷宗核閱卷證
      無訛。原確定判決所為論斷，俱有卷存證據資料可資覆按
      ，並無採證或認定事實違背經驗法則或論理法則，或其他
      違背法令之情形。
　　㈡聲請人提出臺北地檢署110年度偵字第11234號檢察官不起
      訴處分書作為新證據（見再審卷第21至24頁），惟前揭不
      起訴處分書係訴外人林秀錦對聲請人提出詐欺取財及誣告
      告訴，詐欺取財部分之告訴意旨略以「聲請人與林秀錦前
      係男女朋友關係，詎聲請人竟意圖為自己不法所有，基於
      詐欺取財之犯意，自民國105年6月間起，在臺北市○○區○○
      路00號內，陸續對林秀錦誆稱：伊為悅泰建設股份有限公
      司（下稱悅泰公司）負責人，倘投資伊所負責之金門建案
      獲利可期，佯允由林秀錦代為承包銷售上開建案，惟應先
      支付新臺幣（下同）30萬元之保證金、350萬元之廣告費
      用及工程款約7,000萬元云云，致林秀錦陷於錯誤後，陸
      續交付上開款項與被告。嗣上開建案並未如期動工，林秀
      錦至此始悉受騙」，僅係針對聲請人對訴外人林秀錦有無
      涉嫌刑法第339條第1項之詐欺取財等罪嫌為論斷，與本案
      認定之詐欺犯罪事實尚非直接關連，不足以為有利於聲請
      人之認定，核非屬於足以動搖原有罪確定判決之新證據。
　　㈢再者，本案告訴人係因與聲請人間土地合建案拖延逾兩年
      多，仍尚未動工興建，遂於104年12月間調閱相關資料始
      得悉「悅泰建設有限公司」已變更名稱「悅泰建設股份有
      限公司」，公司負責人則變更為王鵬碩，聲請人甚至已非
      該公司之董事。本案告訴人發覺受騙上當，一再要求聲請
      人出面說明及將系爭土地歸還及塗銷系爭土地之抵押權設
      定，然聲請人均置之不理。本案告訴人始於105年3月18日
      具狀提出告訴，其後福建金門地方檢察署檢察官於106年9
      月12日起訴，福建金門地方法院為有罪判決後，本院於10
      9年5月19日就本案部分駁回上訴確定。與另案告訴人林秀
      錦於109年5月6日具狀向臺灣臺北地方檢察署提起刑事告
      訴，指稱聲請人於105年6月間起對其涉犯刑法第339條第1
      項之詐欺取財及第169條第1項之誣告等罪嫌，兩者間顯無
      關連。
　　㈣況且，經查閱上揭不起訴處分書內容，可知系爭建案並未
      動工。可見，聲請人以此事由向訴外人林秀錦取得款項後
      ，亦未實際投注於建築工程之用，聲請人所辯，不足採信
      。
　　㈤綜上所述，本件再審聲請意旨所提出之證據資料，非屬於
      得聲請再審之新證據，而與刑事訴訟法第420條第1項第6
      款之規定不符。從而，本件再審之聲請為無理由，應予駁
      回。　
四、聲請人另聲請向臺北地方檢察署調取110年度偵字第11234號
    案全案卷證，經核並無必要。　
　　㈠按「聲請再審得同時釋明其事由聲請調查證據，法院認有
      必要者，應為調查」、「法院為查明再審之聲請有無理由
      ，得依職權調查證據」，109年1月8日增訂公布、同年月1
      0日生效施行之刑事訴訟法第429條之3第1項、第2項固亦
      分別定有明文。然觀諸上開規定之修法理由，復說明「……
      若無法院協助，一般私人甚難取得相關證據以聲請再審，
      爰增訂本條第1項規定，賦予聲請人得釋明再審事由所憑
      之證據及其所在，同時請求法院調查之權利，法院認有必
      要者，應為調查，以填補聲請人於證據取得能力上之不足
      」、「關於受判決人利益有重大關係之事項，法院為查明
      再審之聲請有無理由，俾平反冤抑，自得依職權調查證據
      ，以發揮定讞後刑事判決之實質救濟功能，爰增訂本條第
      2項」等旨明確，可知倘再審聲請人並無難以取得證據之
      情形，或未能釋明證據存在及其所在，並與再審事由有重
      要關連，或再審之聲請所指涉之事項並非對於受判決人利
      益有重大關係，或不足以動搖原確定判決結果，法院即無
      依聲請或依職權調查證據之必要。此與於一般刑事審判程
      序，當事人為促使法院發現真實，得就任何與待證事實有
      關之事項，聲請調查證據，且法院除有同法第163條之2第
      2項各款所示情形外，皆應予調查之情況，截然不同（最
      高法院109年度台抗字第1901號、第1888號裁定意旨參照
      ）。
　　㈡聲請人聲請調取之卷證，與本案認定之詐欺犯罪事實，如
      前所述，尚非直接關連，亦不足以動搖原確定判決結果，
      或有何使聲請人應受無罪、免訴、免刑或輕於原判決所認
      罪名之情形，自無調查之必要。
五、原確定判決已就卷內事證詳為調查，並認被告犯罪事證明確
    ，予以論罪科刑，經核並無違誤。聲請人所提之「新證據」
    （即被告所犯他案之不起訴處分書）尚不足以動搖原確定判
    決。易言之，聲請人所提之新事證，不論單獨或與先前之證
    據綜合判斷，均不足認聲請人應受無罪、免訴、免刑或輕於
    原判決所認罪名之判決。依前揭說明，自與刑事訴訟法第42
    0條第1項第6款後段所定「足認受有罪判決之人應受無罪、
    免訴、免刑或輕於原判決所認罪名之判決」之要件不合。　
    　
據上論斷，應依刑事訴訟法第434條第1項，裁定如主文。　
中　　華　　民　　國　　111  　年　　4  　月　　27　　日
                  刑事庭審判長法　官　陳真真
                              法　官　顧正德
                              法　官　張銘晃
以上正本證明與原本無異。
本件不得抗告。
                              書記官  方柏濤
中　　華　　民　　國　　111  　年　　4  　月　　27　　日